【裁判字號】    97,婚更一,1
【裁判日期】    970401
【裁判案由】    離婚
【裁判全文】
臺灣臺北地方法院民事判決             97年度婚更一字第1號
原      告  甲○○○
被      告  黃
上列當事人間請求離婚事件，本院於民國97年3月18日言詞辯論
終結，判決如下：
    主      文
准原告與被告離婚。
訴訟費用由被告負擔。
    事實及理由
一、原告起訴主張兩造於民國65年間於南部結婚後，被告不事生
    產，僅依原告至田間打零工度日，生活非常拮据，子女陸續
    出世後，原告迫不得已於72年間連同兩造長女黃獻葳、次子
    黃凱韋至北部謀生，原告雖曾要求被告至北部謀生，但遭被
    告拒絕，迄今20多年都未曾共同生活，婚姻關係難以維持。
    兩造長子黃國堂雖於74年間北上共同生活，但不久便被被告
    帶回南部，至78年間方遷至北部讀國中。被告自72年迄今全
    無負擔起為人夫、人父應盡之義務，非但未曾負擔原告生活
    所需，連子女的生活、教育、醫療等都未曾聞問，全由原告
    一人負擔，並無如被告所陳述，曾寄錢給原告，而原告嫌太
    少退回等事，爰依民法第1052條第2 項規定，請求判決離婚
    。
二、被告則以：原告騙被告說台北有工作，騙被告上來，結果沒
    有，但被告還是去找工作，薪資很少，沒辦法，地方也不孰
    悉，所以回去。被告三不五時也會回來看原告以及家人等人
    。被告有時候要來，但是沒工作，沒錢，沒辦法。而且被告
    年紀也大了。被告曾寄錢給原告以及家人，但是原告嫌金額
    太少，將錢退回等語置辯，並聲明駁回原告之訴。
三、查兩造於65年3 月11日結婚，有原告提出之戶籍謄本、戶籍
    登記簿在卷足憑，而兩造自73年間起即未同居營夫妻間之共
    同生活，業經證人即兩造子女黃獻葳到庭具結證稱：兩造自
    我有記憶時就沒住一起，那時候我還沒讀幼稚園。起初，我
    們搬來台北，兩造還有住一陣子，但是後來被告就跟阿公與
    哥哥搬回雲林去。但是哥哥國小畢業後，就回台北居住，期
    間都是母親一直在照顧我們。被告搬回雲林去後，並無回來
    與原告生活或是寄生活費給我們過等語明確（參見本院97年
    3 月18日言詞辯論筆錄），是原告所主張之上揭事實，自堪
    信為真實。
四、按婚姻係一夫一妻為營永久共同生活，並使雙方人格得以實
    現與發展之生活共同體。因婚姻而生之此種永久結合關係，
    不僅使夫妻在精神上、物質上互相扶持依存，並延伸為家庭
    與社會之基礎。婚姻制度植基於人格自由，具有維護人倫秩
    序、男女平等、養育子女等社會性功能，是以婚姻與家庭為
    社會形成與發展之基礎，受憲法制度性保障。婚姻係以夫妻
    之共同生活為目的，配偶應互相協力保持其共同生活之圓滿
    、安全及幸福，因而夫妻應互相尊重以增進情感之和諧，以
    確保婚姻制度之存續與圓滿。而婚姻共同生活基礎之維持，
    應出於夫妻雙方之情感及信賴等關係。維護人格尊嚴與確保
    人身安全，為我國憲法保障人民自由權利之基本理念。增進
    夫妻情感之和諧，防止家庭暴力之發生，以保護婚姻制度，
    亦為社會大眾所期待。再按有民法第1052條第1 項以外之重
    大事由，難以維持婚姻者，夫妻之一方得請求離婚，但其事
    由應由夫妻之一方負責者，僅他方得請求離婚，民法第1052
    條第2 項定有明文。是對於家庭生活之美滿幸福，有妨礙之
    情形，即得認其與此之所謂難以維持婚姻之重大事由相當（
    最高法院79年臺上字第10 40 號判決及86年度第2 次民事庭
    會議決議參照）。至於是否有難以維持婚姻之重大事由，其
    判斷標準為婚姻是否已發生破綻而無回復之希望，此不可僅
    由原告已喪失維持婚姻意欲之主觀面加以認定，而應依客觀
    的標準，即難以維持婚姻之事實，是否已達於倘處於同一境
    況，任何人均將喪失維持婚姻希望之程度以決之（最高法院
    87年度臺上字第1304號判決參照）。又若夫妻雙方均為有責
    時，則應衡量比較雙方之有責程度，而許責任較輕之一方向
    應負主要責任之他方請求離婚，以符合公平（最高法院91年
    度臺上字第2023號判決參照）。又「婚姻如有難以維持之重
    大事由，於夫妻雙方就該事由均須負責時，應比較衡量雙方
    之有責程度，僅責任較輕之一方得向責任較重之他方請求離
    婚，如雙方之有責程度相同，則雙方均得請求離婚，始符民
    法第1052條第2 項規定之立法本旨。」亦經最高法院95年度
    第5 次民事庭會議著有決議意旨可資參照。
五、本件兩造自73年間分居迄今已20餘年，期間未曾同居營夫妻
    間之共同生活，足見兩造間感情冷漠，無法和諧、誠摯共同
    相處，被告亦無意與原告共同生活甚明，有違夫妻應共同生
    活、互信互賴之義務。由上開兩造間已20餘年未曾同居共營
    生活之情觀之，兩造維持婚姻之基礎顯已不復存在，原告復
    堅持離婚之請求，故兩造間顯無復合之可能。本院審酌上情
    ，認客觀上依兩造目前狀況，任何人均將喪失維持婚姻之意
    欲，應認有難以維持婚姻之重大事由存在，且其事由難認原
    告應負責之程度高於被告。揆諸前揭規定，原告請求判決離
    婚，為有理由，應予准許。
六、訴訟費用負擔之依據：民事訴訟法第78條。
中    華    民    國    97    年    4     月    1     日
                          家事法庭法  官  黃桂興
以上正本係照原本作成。
如對本判決上訴，須於判決送達後20日之不變期間內，向本院提
出上訴狀，並繳納上訴裁判費新臺幣4,500 元。
中    華    民    國    97    年    4     月    1     日
                                  書記官  陳俐妙


司法院資訊處製作；財團法人民間司法改革基金會備份。
